臺灣高等法院高雄分院刑事判決　　　　　　　　九十二年度上更(一)字第二四九號
　　上　訴　人
　　即　被　告　乙○○
　　選任辯護人　陳水聰
右上訴人因期貨交易法等案件，不服臺灣高雄地方法院八十九年度訴字第一八一一號
中華民國八十九年十月三十日第一審判決（起訴案號：臺灣高雄地方法院檢察署八十
九年度偵字第五五三一號），提起上訴暨移
五四四號），經判決後，由最高法院發回更審，本院判決如左：
      主  文
原判決撤銷。
乙○○未經許可，擅自經營期貨顧問事業，處有期徒刑陸月，緩刑參年。交易規則、
敲價方法佣金制度、客戶合約書、交易月統計資料、口數月報表、手數佣金明細表、
佣金口數統計表、ＡＥ客戶資料、薪資明細表及報徵資料各壹冊、渣沽單及交易對帳
單各肆冊、電腦磁片及交易電話錄音帶各壹袋，均沒收。
      事  實
一、乙○○係昱龍財經資訊行（以下簡稱昱龍行，設高雄市○○○路四十七號十六樓
    ）之負責人，明知登記之營業項目為(一)財務管理諮詢、分析、診斷顧問業務（證
    券投資顧問業務除外）（會計師業務除外）。(二)不動產投資計畫分析之顧問業務
    。(三)國際外匯資訊諮詢顧問業務（銀行外匯市場買賣業務除外）（現場僅作辦公
    室使用）。(4)為國內工商業向國外金融機構提供消息或媒介之顧問業務（不包括
    辦理融資保證等授信業務）（銀行業務除外）（特許業務除外）。(五)資訊管理之
    諮詢診斷分析顧問業務（會計師業務除外）（證券投資顧問業務除外）（特許業
    務除外）。(六)黃金條塊、金幣、金飾進口及買賣業務（黃金出口除外、以現貨交
    易為限）。(七)代理前項國內外廠商產品之經銷報價及投標業務。(八)一般進出口貿
    易業務（許可業務除外）（現場僅作辦公室使用）等事項，並未經主管機關即財
    政部證券暨期貨管理委員會許可經營期貨顧問事業及發給許可證照。詎乙○○自
    八十八年十一月間起，以昱龍行名義對外招攬客戶簽訂諮詢服務合約書及代理香
    港利億投資顧問發展有限公司（下稱利億公司，設於澳門）與客戶簽訂合約書。
    依諮詢服務合約書約定，由昱龍行提供投資策劃、國際金融行情、訊息、諮詢及
    投資管道，並由客戶自行向利億公司下單交易。另依利億公司與客戶簽訂之合約
    書約定，客戶須先向利億公司指定之銀行存入開戶保證金美金二萬元，並由利億
    公司依客戶指示代為買賣歐圓、日圓、英鎊、瑞士法郎、澳洲圓、加拿大圓等外
    幣，客戶無須立即實際交割，而於平倉後計算差價損益，如客戶之戶口尚有未平
    倉之合約，客戶仍需存入保證金，以維持本身戶口保證金水平，如所需保證金出
    現虧損，客戶必須依照合約於指定時間內存入追加保證金以維持交易之進行，否
    則利億公司有權依合約規定將客戶持有之未平倉合約予以平倉。昱龍行依此方式
    經營期貨顧問事業。嗣於八十九年一月十四日，經法務部調查局高雄市調查處查
    獲，並在高雄市○○○路四十七號十六樓當場扣得營利事業登記證、交易規則、
    敲價方法佣金制度、客戶合約書、交易月統計資料、口數月報表、手數佣金明細
    表、佣金口數統計表、ＡＥ客戶資料、薪資明細表及報徵資料各一冊、渣估單及
    交易對帳單各四冊、電腦磁片及交易電話錄音帶各一袋等物。
二、案經法務部調查局高雄市調查處報請臺灣高雄地方法院檢察署檢察官偵查起訴。
      理  由
一、訊據上訴人即被告乙○○（下稱被告）矢口否認有經營期貨顧問事業犯行，辯稱
    昱龍行僅係提供資訊予客戶，且客戶係為現貨外匯保證金交易，而非期貨交易等
    語。
二、經查：
    (一)被告係昱龍行之負責人，而昱龍行之營業項目為(1)財務管理諮詢、分析、診斷
      顧問業務（證券投資顧問業務除外）（會計師業務除外）。(2)不動產投資計畫
      分析之顧問業務。(3)國際外匯資訊諮詢顧問業務（銀行外匯市場買賣業務除外
      ）（現場僅作辦公室使用）。(4)為國內工商業向國外金融機構提供消息或媒介
      之顧問業務（不包括辦理融資保證等授信業務）（銀行業務除外）（特許業務
      除外）。(5)資訊管理之諮詢診斷分析顧問業務（會計師業務除外）（證券投資
      顧問業務除外）（特許業務除外）。(6)黃金條塊、金幣、金飾進口及買賣業務
      （黃金出口除外、以現貨交易為限）。(7)代理前項國內外廠商產品之經銷報價
      及投標業務。(8)一般進出口貿易業務（許可業務除外）（現場僅作辦公室使用
      ）等事項，並未經主管機關即財政部證券暨期貨管理委員會許可經營期貨顧問
      事業及發給許可證照一節，有營利事業登記證及財政部證券暨期貨管理委員會
      九十三年一月二十七日台財證七字第０九二０一六一四九六號函可憑（見台灣
      高雄地方法院檢察署八十九年度聲字第六三六號卷第十一頁、本院卷第六八頁
      ），首堪以認定。
    (二)被告自八十八年十一月間起，以昱龍行名義對外招攬客戶簽訂諮詢服務合約書
      及代理利億公司與客戶簽訂合約書。而依諮詢服務合約書約定，由昱龍行提供
      投資策劃、國際金融行情、訊息、諮詢及投資管道，並由客戶自行向利億公司
      下單交易。另依利億公司與客戶簽訂之合約書及利億投資發展有限公司現貨外
      匯交易規則所定，客戶須先向利億公司指定之銀行存入開戶保證金美金二萬元
      ，並由利億公司依客戶指示代為買賣歐圓、日圓、英鎊、瑞士法郎、澳洲圓、
      加拿大圓等外幣，利億公司依約收取手續費，客戶無須立即實際交割，而於平
      倉後計算差價損益，如客戶之戶口尚有未平倉之合約，客戶仍需存入保證金，
      以維持本身戶口保證金水平，如所需保證金出現虧損，客戶必須依照合約於指
      定時間內存入追加保證金以維持交易之進行，否則利億公司有權依合約規定將
      客戶持有之未平倉合約予以平倉等情，亦有諮詢服務合約書及利億公司與客戶
      簽訂合約書、渣估單、利億投資發展有限公司現貨外匯交易規則扣案可佐（見
      證物）。
    (三)再期貨交易法第三條第一項第四款所規定之槓桿保證金契約，係指當事人約定
      ，一方支付價金一定成數之款項或取得他方授與之一定信用額度，雙方於未來
      特定期間內，依約定方式結算差價或交付約定物之契約。而依上開諮詢服務合
      約書及利億公司與客戶簽訂合約書、渣估單、利億投資發展有限公司現貨外匯
      交易規則所載內容，客戶與利億公司間之交易係具有保證金交易、隨時結算損
      益及未來期間履約之性質，即為期貨交易之一種，應受期貨交易法之規範，自
      不因合約書上記載現貨外匯保證金交易而可規避期貨交易法之規定，已經財政
      部證券暨期貨管理委員會九十三年一月二十七日台財證七字第０九二０一六一
      四九六號函示明確（見本院卷第六八～七一頁）。是被告所辯客戶與利億公司
      間係為現貨外匯保證金交易，乃無可採。再證人邱美珍、黃高玉帶、丁志丙於
      高雄市調查處調查時固均陳稱係為貨幣現貨買賣等語，且證人黃高玉帶、丁志
      丙與利億公司訂之合約書亦明為現貨外匯合約買賣交易，然依上開財政部證券
      暨期貨管理委員會函示內容，利億公司與客戶間之交易為期貨交易之一種，應
      受期貨交易法之規範，自不因合約書上記載現貨外匯保證金交易而可規避期貨
      交易法之規定，是證人邱美珍、黃高玉帶、丁志丙之證言自不得據為有利被告
      之認定。
    (四)至被告聲請傳訊證人陳谷銘、莊高華資以證明昱龍行係提供客戶外匯現貨之資
      訊，而非外匯期貨之資訊，惟客戶與利億公司間之交易為期貨交易之一種，此
      部分業據財政部證券暨期貨管理委員會九十三年一月二十七日台財證七字第０
      九二０一六一四九六號函示綦詳，是被告之犯行已臻明確，本院乃認無再傳訊
      之必要。
    綜上所述，被告未經主管機關許可並發給許可執照，即以昱龍行名義提供投資策
    劃、國際金融行情、訊息、諮詢及投資管道，供客戶從事期貨買賣，而經營期貨
    顧問事業，事證明確，犯行堪以認定。
三、核被告所為，係犯期貨交易法第一百十二條第五款之未經許可擅自經營期貨顧問
    事業罪。
四、原審以被告罪證明確，予以論罪科刑，固非無見，惟查：(一)被告未經主管機關許
    可並發給許可執照，即以昱龍行名義提供投資策劃、國際金融行情、訊息、諮詢
    及投資管道，供客戶從事期貨買賣，係經營期貨顧問事業，已如前述，並無證據
    足佐被告有接受全權委託並收取傭金或手續費等方式代客戶操作外匯保證金交易
    。原判決認被告同時有經營期貨經理事業及其他期貨服務事業，尚有未合。(二)昱
    龍行係獨資經營之商號，並非公司，並無公司法之適用，原判決竟對被告此部分
    犯行論罪，未為不另無罪諭知，亦有不當。(三)扣案證物為昱龍行獨資商號即被告
    所有供犯罪所用之物，原判決未宣告沒收，即有未洽。被告上訴意旨辯稱未犯罪
    ，雖無理由，但原判決既有上述可議之處，自應由本院撤銷改判。爰審酌被告前
    未曾犯罪，有台灣高等法院被告全國前案紀錄表在卷足憑，為圖私利，竟未經主
    管機關之許可擅自經營期貨顧問事業，破壞國家對期貨事業之管理等一切情狀，
    仍如原審量處如主文所示之刑。又被告未曾受有期徒刑以上刑之宣告，有卷內前
    科表可查，經此偵審程序教訓，應知警惕諒無再犯之虞，本院認所宣告之刑，以
    暫不執行為適當，亦如原審併諭知緩刑三年，以勵自新。扣案之交易規則、敲價
    方法佣金制度、客戶合約書、交易月統計資料、口數月報表、手數佣金明細表、
    佣金口數統計表、ＡＥ客戶資料、薪資明細表及報徵資料各一冊、渣估單及交易
    對帳單各四冊、電腦磁片及交易電話錄音帶各一袋等物，為昱龍行獨資商號即被
    告所有供犯罪所用之物，故依刑法第三十八條第一項第二款宣告沒收。至扣案之
    營利事業登記證固為昱龍行獨資商號即被告所有，但非供犯罪所用之物，故不宣
    告沒收。
五、公訴意旨另以：被告明知昱龍行經核准登記之營業項目為(一)財務管理諮詢、分析
    、診斷顧問業務（證券投資顧問業務除外）（會計師業務除外）。(二)不動產投資
    計畫分析之顧問業務。(三)國際外匯資訊諮詢顧問業務（銀行外匯市場買賣業務除
    外）（現場僅作辦公室使用）。(4)為國內工商業向國外金融機構提供消息或媒介
    之顧問業務（不包括辦理融資保證等授信業務）（銀行業務除外）（特許業務除
    外）。(五)資訊管理之諮詢診斷分析顧問業務（會計師業務除外）（證券投資顧問
    業務除外）（特許業務除外）。(六)黃金條塊、金幣、金飾進口及買賣業務（黃金
    出口除外、以現貨交易為限）。(七)代理前項國內外廠商產品之經銷報價及投標業
    務。(八)一般進出口貿易業務（許可業務除外）（現場僅作辦公室使用）等事項，
    並未經主管機關即財政部證券暨期貨管理委員會許可經營期貨顧問事業及發給許
    可證照。詎被告竟自八十八年間起，經營期貨顧問事業，因認被告亦涉犯公司法
    第五條第一項、第三項之罪嫌。然查，依昱龍行之營利事業登記證所示（見台灣
    高雄地方法院檢察署八十九年度聲字第六三六號卷第十一頁），昱龍行係獨資經
    營之商號，並非公司，自無公司法之適用。惟公訴人認被告此部分犯行與上開有
    罪部分係屬想像競合犯裁判上一罪關係，故不另為無罪諭知。
六、檢察官移送併辦意旨復以：被告意圖為自己不法之所有，虛設行號，並在報上刊
    登徵求職員，再於八十八年八月十九日，向登門求職之告訴人甲○○佯稱投資，
    使甲○○陷於錯誤而繳交投資保證金美金一萬元。因認被告涉犯期貨交易法、公
    司法、刑法第三百三十九條詐欺罪嫌。惟訊據被告否認有詐欺犯行，辯稱其係於
    八十八年十一月間始擔任負責人，故不知告訴人甲○○於八十八年八月十九日繳
    交投資保證金美金一萬元之事，且告訴人甲○○確實有向利億公司存入美金一萬
    元，且目前尚存美金一萬三千元，告訴人甲○○係因未依約定交易滿一百三十手
    ，故無從提領帳戶內之本金及盈利，被告並未詐欺等語。經查，被告於八十八年
    十一月間擔任昱龍行之負責人一節，有昱龍行之營利事業登記證在卷可稽（見台
    灣高雄地方法院檢察署八十九年度聲字第六三六號卷第十一頁），且告訴人甲○
    ○於偵查中及本院前審審理中亦陳稱並未與被告接觸等語，被告所辯不知情，即
    屬可採。再告訴人甲○○所繳交之美金一萬元尚存放在利億投資發展有限公司帳
    戶內，因告訴人甲○○未依約定交易買賣達一百三十手，而為利億公司拒絕提領
    返還之情，有同意書、帳戶清單附卷可按（見台灣高雄地方法院檢察署八十九年
    度他字第二一八四號卷第十九、二十頁），是亦難認被告有詐欺之故意及行為。
    此外復查無其他確切證據足資證明被告於八十八年八月間有詐欺告訴人甲○○犯
    行，被告此部分詐欺犯罪尚屬不能證明。然公訴人因認移送併辦部分與前開有罪
    部分有實質上一罪及裁判上一罪關係，亦不另為詐欺無罪之諭知。
據上論結，應依刑事訴訟法第三百六十九條第一項前段、第三百六十四條、第二百九
十九條第一項前段、期貨交易法第一百十二條第五款、刑法第十一條前段、第七十四
條第一款、第三十八條第一項第二款，判決如主文。
本案經檢察官朱文彬到庭執行職務。
中    華    民    國      九十三      年    二      月   二十七   日
                              臺灣高等法院高雄分院刑事第五庭
                                  審判長法官  曾永宗
                                        法官  陳明富
                                        法官  郭玫利
右正本證明與原本無異。
如不服本判決應於收受本判決後十日內向本院提出上訴書狀，其未述上訴理由者，
並得於提起上訴後十日內向本院補提理由書狀（均須按他造當事人之人數附繕本)「
切勿逕送上級法院」。
                                      書記官  鄭靜芳
中    華    民    國      九十三      年     二       月  二十七   日
附錄本判決論罪科刑法條
期貨交易法第一百十二條第五款：
有下列情事之一者，處七年以下有期徒刑，得併科新臺幣三百萬元以下罰金：
五  未經許可，擅自經營期貨信託事業、期貨經理事業、期貨顧問事業或其他期貨服
    務事業者。
